臺灣基隆地方法院民事判決　　　　　　　 95年度訴字第489號
原　　　告　丙　○
訴訟代理人　甲○○
被　　　告　有限責任基隆市日昇計程車運輸合作社
法定代理人　戊○○
訴訟代理人　黃英豪律師
上列當事人間損害賠償事件，本院於中華民國96年11月26日言詞
辯論終結，判決如下：
    主  文
被告應給付原告新臺幣捌拾萬伍仟元。
原告其餘之訴駁回。
訴訟費用由被告負擔百分之九十；餘由原告負擔。
    事  實
一、原告起訴主張：
  (一)訴外人即原告之女乙○○於民國 (下同) 91年間起即在被告
    合作社擔任無線電計程車派遣人員，惟被告並未依據勞工保
    險條例第6條第2項規定替乙○○投保勞工保險，而乙○○於
    94年5月底發現罹患食道癌，同年9月15日被告始以台北縣縫
    紉業職業工會（下稱縫紉工會）名義為乙○○申請加保勞工
    保險，惟因乙○○當日已因食道癌住院，勞工保險局（下稱
    勞保局）遂於原告在乙○○於95年7月13日不治死亡後，請
    求死亡給付時，以乙○○於加保當日在住院中，而取消其被
    保險人資格，並拒絕前揭給付，被告前揭應投保未投保行為
    ，致原告無法領得勞工保險死亡給付，依勞工保險條例第72
    條規定，被告應賠償按乙○○每月薪資新台幣28,000元計算
    之喪葬津貼及遺屬津貼共計980,000元。
  (二)對被告抗辯之陳述略以：依證人己○○及楊建忠證言，被告
    稱乙○○於94年6月1日已經離職，顯屬不實，且依被告所提
    之94年度扣繳憑單所標註「所得所屬年月為自94年1月至12
    月」，即乙○○於94年6月30日出院後因為複診，經常請假
    ，此乃乙○○94年度銳減之原因，其直至95年病歿仍持續到
    職工作，且乙○○更於95年住院期間向被告合作社預支薪資
    新臺幣 (下同)20, 000元，並由被告公司會計到醫院交付，
    而被告所呈乙○○薪資卡，原告亦質疑其真正。另證人黃怡
    親亦證明被告公司確為5人以上之公司，被告自應依勞工保
    險條例第72條規定，負損害賠償之責。
  (三)並聲明：被告應給付原告980,000元。
二、被告則答辯略以：
  (一)被告所僱用之員工並未超過5人，依勞工保險條例第6條第1
    項第3款、第8條第1項第2款規定，非屬勞工保險強制投保對
    象，此觀勞工保險局95年11月21日保承新字第09510397961
    號函文亦明。又依被告自92年起至94年為止之營利事業所得
    稅結算申報資料，被告所僱用之員工雖已超過5人，然此係
    因被告所僱用之員工各年均有離職現象，為避免事業經營受
    到影響，是被告在遇有員工離職時，均會立即僱用新進人員
    繼續擔任該項工作，因此被告各年度所僱用之員工人數經累
    積計算後雖已超過5人，但其在同一時間內之實際僱用人數
    均未逾5人，故難僅以上開營利事業所得稅結算申報資料，
    逕行認定被告已違反勞工保險條例之強制投保規定。
  (二)乙○○於94年6月後即已自被告合作社離職，此有乙○○任
    職於被告合作社之薪資證明、各類所得扣繳暨免繳憑單及國
    稅局綜合所得稅各類所得資料清單可稽，足見乙○○於94年
    9月間，早已自被告合作社離職，其未能請領勞工保險給付
    與被告無關。另證人黃怡親、林泳錞、楊建忠等人固指稱乙
    ○○於94年6月後仍在被告合作社工作云云。然：
  1.黃怡親雖證稱其於94年11月間至被告合作社時，乙○○正擔
    任派車工作云云，惟其所言不但與上開稅捐資料不符，且未
    具體指出被告當時已為僱用乙○○擔任員工之意思表示。再
    參以乙○○在94年6月離職前在被告公司係擔任接聽電話之
    工作，其於離職後偶爾會至被告公司靠行開計程車，但已非
    屬原先與被告間僱傭契約之約定內容乙節，足見以證人黃怡
    親所言，實難證明被告在94年6月後，與乙○○之間已達成
    任何有關僱傭契約之合意。
  2.林泳錞曾稱乙○○係於94年2月間死亡云云乙節，此部分顯
    與事實不符，可見林泳錞對於乙○○何時在被告合作社工作
    乙事，恐有記憶不清之疑慮，故其所言不足採信。
  3.楊建忠雖指稱乙○○在95年4月間曾在被告公司工作云云，
    然楊建忠亦證稱其當時至被告公司時，並未親眼看見乙○○
    在接電話，只看到乙○○從一間辦公室走出來云云，顯然楊
    建忠亦無法確定乙○○當時仍受被告所僱用。況且乙○○在
    94年6月間自被告公司離職後，偶爾會至被告公司靠行開計
    程車，然雙方之間已非先前僱傭契約之延續等情，業如上述
    ；是楊建忠當時縱有目擊乙○○出現於被告合作社，亦難證
    明被告與乙○○於該時間仍有構成僱傭契約之合意。
  4.綜上，足證乙○○於病發前之94年6月間，即已自被告合作
    社離職，故原告訴請被告給付遺屬津貼及喪葬費云云，顯屬
    無據。
  (三)乙○○於任職於被告合作社前，即已出具切結書，表示放棄
    其對被告享有之一切權利，足證其已為賠償請求權之拋棄。
    且此等拋棄賠償請求權之意思表示，亦屬雙方事先約定以締
    結和解契約之方式加以規範，以徹底解決雙方日後可能衍生
    之紛爭。因此即令原告指稱勞工保險條例就強制投保乙節係
    屬強制規定云云屬實，但非謂勞工不得任意處分其依該條例
    所定而得行使之權利；若員工因和解而有所退讓，即屬其權
    利之自由處分，自難謂其已違反強制規定而無效云云。是乙
    ○○對於被告之請求權既已因和解契約之成立而消滅，原告
    不得事後再行爭執而提起本件訴訟。
  (四)縱原告得向被告請求給付遺屬津貼及喪葬費，然乙○○先前
    任職於被告合作社時，其每月薪資約為23,000元，與原告指
    稱應按每月薪資計28,000元計算云云，兩者間具有極大差異
    ，自難採信原告之主張。
  (五)並聲明：1.原告之訴駁回。2.如受不利判決，願供擔保，請
    准免為假執行。
三、經查，原告為乙○○之母即其唯一繼承人，乙○○為57年8
    月6日生，自91年12月23日起於被告公司任職無線電計程車
    派遣人員，被告於91年12月23日至94年5月31日期間並未依
    勞工保險條例替乙○○投保勞工保險，及乙○○於94年5月
    30日經診斷罹患食道癌，而於94年9月15日台北縣縫紉業職
    業工會為僱用人申請加保勞工保險，原告在乙○○於95年7
    月13日死亡後，向勞工保險局請求死亡給付時，經勞保局以
    乙○○於加保當日在住院中，而取消其被保險人資格，並不
    予給付前揭各項給付等事實，為兩造所不爭執，並有戶籍謄
    本、死亡證明書、勞工保險局95年10月20日保承職字第
    09560434890號函、行政院衛生署基隆醫院以96年7月2日基
    醫病字第0960005048號函附之就醫紀錄及該院以96年2月26
    日以基醫病字096000136  7號函附之病歷紀錄等件在卷可稽
    ，自堪信為真實。
四、按凡年滿十五歲以上，六十歲以下受僱於5人以上公司、行
    號之員工，應以其僱主或所屬團體或所屬機構為投保單位，
    全部參加勞工保險為被保險人，勞工保險條例第6條第1項第
    2款定有明文。本件被告於僱用乙○○時並未為其依前揭規
    定投保勞工保險乙情，業如前述，被告雖辯稱其僱用員工僅
    有4名，並無為勞工投保勞工保險之義務云云，並據證人即
    被告合作社會計丁○○到庭證稱：「 (被告公司薪水的核發
    辦理勞保是否是你負責？公司共幾人？) 是的，共四人，老
    闆、會計、經理、司庫，我們沒有專職的話務人員，都是我
    們四人輪流，因為我們只有四人，沒有投保勞保，所以公司
    有另外補助一千元，而乙○○93年7月靠行我們合作社，也
    有兼作話務人員，其之前則是靠行其他車行，一般靠行的勞
    保，是司機自己去向計程車工會投保，94年11月乙○○辦理
    退社，後來就租我們公司的車，一天五百元，並非靠行關係
    。」云云 (見本院96年6月7日言詞辯論筆錄) ，惟查，乙○
    ○於受僱於被告合作社時簽立之切結書記載「茲因本人於日
    昇無線電台擔任話務人員乙職... 」，有前揭切結書附卷可
    稽，足見被告合作社確有專職話務人員乙職，證人丁○○證
    稱被告合作社並未設專職話務人員云云，自非可採；又證人
    證稱被告無專職話務人員，乃由老闆、會計、經理、司庫輪
    流擔任話務人員，已與社會常情相違；證人嗣雖又稱乙○○
    靠行後亦兼作話務人員云云，惟若乙○○若係被告靠行司機
    ，一為在為自己收益在外營業載客，一為在被告合作社內為
    被告接聽電話派車，兩者工作時間、性質均不相容，乙○○
    應無靠行於被告合作社兼任話務人員之可能，再衡以證人丁
    ○○現仍受僱於被告，與被告利害關係密切，其所為證言有
    偏袒被告之可能乙情，足認證人丁○○證言與事實不符，不
    足採信。又查，被告結算日僱用員工人數為11人，薪資支出
    為1,765,266元、93年度結算日僱用員工數為11人，薪資支
    出為2,711,370元、94年度結算日僱用員工數12人，薪資支
    出為1,819,000元等情，有財政部臺灣省北區國稅局信義稽
    徵所96年2月15日北區國稅信義一字第0961001441號函附損
    益及稅額計算表，及財政部臺灣省北區國稅局七堵稽徵所96
    年3月6日北區國稅七堵一字第0961001864號函附被告92年度
    營利事業所得稅結算申報書在卷可憑，參以被告自承乙○○
    每月薪資23,000元乙情，足徵被告上開各年度薪資支出應均
    為受僱員工5人以上之薪資支出，被告辯稱其僱用勞工未滿5
    人，無為員工投保勞工保險之義務云云，自非可採。又查，
    勞工保險局95年11月21日保承新字第095103 97961號函文第
    四項雖認定被告於乙○○在職期間僅僱有4名員工，非屬勞
    工保險強制投保對象，惟按行政機關依其職掌就有關法規所
    為釋示，法院於審判案件時，不受拘束，仍應依其獨立確信
    之判斷，認定事實，適用法律；況惟前揭函第四項亦指明「
    據貴單位告稱」，顯見該函所載之被告僱用員工人數乃以被
    告片面陳述為準，難以憑採，自無拘束本院之效力。
五、又按各投保單位應為其所屬勞工，辦理投保手續及其他有關
    保險事務，並備僱用員工或會員名冊；投保單位不依本條例
    之規定辦理保險手續者，按自僱用之日起，至參加保險之日
    止應負擔之保險費金額，處以二倍罰鍰。勞工因此所受之損
    失，並應由投保單位依勞工保險條例規定之給付標準賠償之
    ；勞工保險條例第10條第1項、第72條第1項分別定有明文。
    而前揭勞工保險條例規定，乃因雇主與勞工於地位上本不平
    等，為保障勞工最低勞動條件而設，倘前開規定得由事前協
    議預為拋棄勞動法律所欲為保障勞工之權利，無疑使勞動法
    律形同虛設，故前開規定應屬強制規定，縱雇主與勞工間曾
    事前協議拋棄前開法律所保障之規定，亦應認此協議違反勞
    動法律之強制規定，應屬無效，勞工自不受該無效之協議所
    拘束。被告雖又辯稱乙○○於91年間受僱被告時已於被告印
    就之切結書簽名同意「自願放棄享有勞基法所有權權利（即
    勞保）日後不得對原告主張任何民法上之權利」，被告基此
    亦無為乙○○投保之義務云云，惟前揭雇主投保之規定既係
    強制規定，被告為勞工投保之義務自無因上開切結書而免除
    之可能，被告前揭所辯，亦非可採。
五、被告另辯稱其縱有為乙○○投保勞工保險之義務，乙○○於
    94年6月1日起即未受僱於被告，其未能請領勞工保險給付之
    損害與被告無關云云，惟查，證人即被告客戶林泳錞到庭證
    稱「我是在93年間因打電話叫車才認識乙○○，因為我常打
    電話叫車，就和乙○○很熟，也有出來吃飯過，95年1月初
    ，我還有打電話給去日昇衛星電臺叫車，是乙○○接的，她
    還有派車給我，是別人開的車，但到1月底我就都找不到她
    的人，我1月底還有打電話去她家找她，她家人告訴我，她
    生病了，我二月初就有去探望她，但沒幾天她就過世了。94
    年6、7月她生病沒有上班，但之後她還是有上班，我打電話
    去還是她接的，並且幫我派車。」等語（見本院95年2月5日
    言詞辯論筆錄），而證人對於乙○○死亡之時間記憶雖有錯
    誤，惟人類記憶對於具體事件間之時間關聯較為清楚，對於
    該等事件確切發生時間則有誤會之情形，時有所見，尚難僅
    以此即謂證人證言不可採，復參以證人楊建忠證稱：「（問
    ：你是否認識乙○○？）我是因為95年4月1日和她發生車禍
    ，當時她和我都是騎乘摩托車，擦撞後，她說他要先趕到公
    司去打卡，再和我談，當時她帶我到日昇公司，大概是下午
    三點，她告訴我她是在作話務人員，也有拿名片給我，後來
    我也有打名片上的電話給她，討論賠償的問題，我打那支叫
    車的電話，接電話的人說她下午才會來上班，後來下午我再
    打，就是她接的，我下午打過去時，她一接電話，就說「日
    昇」，隔天，我去公司找她，同事說她沒來，再隔天，她還
    是沒來，到五號我去才找到她，我去時，沒有親眼看到她在
    接電話，但我有看到她從一間辦公室走出來，應該是接電話
    的辦公室，因為上面有寫一些字，但我已經忘記是寫什麼了
    ，但意思大概是話務人員辦公室之類的字樣。」、「當時我
    去她他的時候，我懷疑她根本沒在那邊工作，我問她們公司
    的人，她們公司的人說她有在那邊工作，只是請假兩天而已
    。」、「她們公司的穿著制服的人有告訴我，乙○○在這裡
    工作，又不會跑掉，不必那麼兇。」等語（見本院96年8月9
    日言詞辯論筆錄），足見乙○○確於因食道癌死亡前數月餘
    仍受僱於被告擔任話務人員，被告上開所辯，要無可採。
六、按以現金發給之保險給付，按被保險人發生保險事故之當月
    起前六個月平均月投保薪資計算；被保險人在保險有效期間
    所發生之傷病事故，於保險效力停止後，必須連續請領傷病
    給付或住院診療給付者，一年內仍可享有該項保險給付之權
    利；被保險人依前項規定連續請領保險給付期間內，因同一
    傷病及其引起之疾病致殘廢或死亡者，仍得請領殘廢給付或
    死亡給付；被保險人死亡時，按其平均月投保薪資，給與喪
    葬津貼五個月。遺有配偶、子女及父母、祖父母或專受其扶
    養之孫子女及兄弟、姊妹者，並給與遺屬津貼，其參加保險
    年資合計已滿二年者，按被保險人平均月投保薪資，一次發
    給三十個月遺屬津貼；勞工保險條例第19條第2項前段、第
    20條第12項前段、第2項前段、第63條第3款定有明文。本件
    被告自91年12月23日起至95年4月間僱用乙○○，且在該期
    間有為乙○○有為其投保勞工保險之義務，而乙○○於94
    年5月30日經診斷罹患食道癌，並於95年7月13日因食道癌不
    治死亡等事實，均如揆諸上開規定，被告若依勞工保險條例
    規定為乙○○投保勞工保險，則乙○○於95年7月13日因保
    險有效期間內發生之疾病食道癌死亡時，距其保險效力本應
    停止之時即95年4月間尚未逾一年，原告自得請求勞工保險
    死亡給付即喪葬津貼及遺屬津貼。又原告雖主張乙○○於受
    僱被告期間之每月薪資為28,000元，被告則辯稱乙○○之每
    月薪資應係23,000元，經查，原告就其前揭主張並未舉證以
    實其說，而乙○○93年12月及94年1月至5月之薪資分別為
    10,870元、23,500元、23,500元、23,500元、23,500元、
    23,500元，平均薪資則為21,395元【計算式：(10,870＋
    23,500＋23,  500＋23,500＋23,500＋23,500)÷6＝21,395
    元】，有薪資卡、各類所得扣繳暨免扣繳憑單、財政部臺灣
    省北區國稅局綜合所得稅核定通知書在卷足憑，是被告抗辯
    乙○○薪資為23,000元，應為可採。再查，乙○○保險年資
    為已逾2年，有勞工保險局96年6月1日保給命字第096603426
    00號函在卷可稽，則若其於95年4月仍為勞工保險之被保險
    人，原告於乙○○95年7月13日死亡後得請領按5個月平均薪
    資計算之喪葬津貼及按30個月平均薪資計算之遺屬津貼共計
    805,000元【計算式：23,000元×5個月＋23,000×30個月＝
    805,000元】。惟因被告未依勞工保險條例規定為乙○○辦
    理投保手續，致原告即得請領死亡津貼之被保險人乙○○之
    母未能請領前揭勞工保險死亡給付，原告為此依勞工保險條
    例第72條第1項規定請求被告喪葬津貼及遺屬津貼，自屬有
    理。至被告雖辯稱乙○○所簽立之切結書，已經表示乙○○
    放棄其對被告享有之一切權利，係事先以締結和解契約之方
    式為賠償請求權之拋棄云云。惟被告為五人以上公司依法應
    強制替乙○○投保勞工保險，業如前述，則前開法律既為保
    護勞工免受僱主剝削，暨保障勞工於投保勞工保險後，遇有
    事故，方可受有相當之補償特為規定，僱主自不得再執契約
    自由原則，使勞工預為權利之拋棄，況該切結書不過係居於
    經濟強勢之資方圖以規避法律強制規定之手段，難見兩造間
    因勞方之出具切結書而有任何成立和解契約意思之可能，被
    告所辯，洵無足取。
七、從而，原告依勞工保險條例第72條第1項規定，請求被告給
    付805,000元，為有理由，應予准許，其逾此範圍之請求，
    為無理由，應予駁回。
八、本件事證已臻明確，兩造其餘主張、陳述暨所提之證據，經
    審酌均與本院前揭判斷不生影響，爰不一一詳予論述，附此
    敘明。
九、據上論結，本件原告之訴為一部有理由，一部無理由，依民
    事訴訟法第79條，判決如主文。
中　　華　　民　　國　　96　　年　　12　　月　　17　　日
                        民事庭法　官　姚貴美
以上正本係照原本作成。
對於本件判決如有不服，應於收受送達後20日內向本院提出上訴
書狀，敘述上訴之理由，上訴於臺灣高等法院，並按他造當事人
之人數附具繕本。
中　　華　　民　　國　　96　　年　　12　　月　　17　　日
                              書記官　江美琪
